ACORDAO-COMPLETO-2412712

ACÓRDÃO 1642/2020 ATA 23/2020 - PLENÁRIO

VISTOS, relatados e discutidos estes autos de Consulta formulada pelo Presidente do Conselho Nacional do Serviço Social da Indústria (Sesi/CN) acerca da possibilidade de entidades integrantes do Sistema S do mesmo setor produtivo e da mesma unidade federativa concederem empréstimos mútuos, enquanto perdurarem os efeitos do corte no repasse das contribuições compulsórias, instituído com a edição da Medida Provisória 932, de 31/3/2020,
ACORDAM os ministros do Tribunal de Contas da União, reunidos em sessão do Plenário, ante as razões expostas pelo relator, em:
	9.1. não conhecer da presente Consulta, por não atender os requisitos de admissibilidade previstos no art. 264 do Regimento Interno do TCU; 
	9.2. enviar cópia deste Acórdão, juntamente com o Relatório e a Proposta de Deliberação que o fundamentam, ao Presidente do Conselho Nacional do Serviço Social da Indústria (Sesi/CN) .
	9.3 arquivar o presente processo.

Consulta acerca da possibilidade de entidades do mesmo setor produtivo e da mesma unidade federativa concedam empréstimos mútuos (a exemplo de unidades do Sesi emprestando recursos ao Senai), enquanto perdurarem os efeitos do corte no repasse das contribuições compulsórias do Sistema S.

Conselho Nacional do Serviço Social da Indústria (Sesi/CN).

3. Entidade: Conselho Nacional do Serviço Social da Indústria (Sesi/CN).

13.1. Ministros presentes: José Mucio Monteiro (Presidente), Walton Alencar Rodrigues, Benjamin Zymler, Augusto Nardes, Aroldo Cedraz, Raimundo Carreiro, Ana Arraes e Bruno Dantas.
13.2. Ministros-Substitutos presentes: Augusto Sherman Cavalcanti, Marcos Bemquerer Costa (Relator), André Luís de Carvalho e Weder de Oliveira.

MARCOS BEMQUERER

Trata-se de consulta formulada pelo Presidente do Conselho Nacional do Serviço Social da Indústria (Sesi/CN) acerca da possibilidade de entidades integrantes do Sistema S do mesmo setor produtivo e da mesma unidade federativa concederem empréstimos mútuos, enquanto perdurarem os efeitos do corte no repasse das contribuições compulsórias, instituído com a edição da Medida Provisória 932, de 31/3/2020.
2.	A análise processual acostada aos autos ocorreu a cargo da Secretaria de Controle Externo do Trabalho e Entidades Paraestatais (SecexTrabalho) que elaborou a instrução de mérito, acolhida pelo corpo dirigente da unidade técnica (peças 4 a 6) , transcrita a seguir, com os ajustes pertinentes de forma:
"EXAME DE ADMISSIBILIDADE
2. Apesar de tratar de matéria de competência desta Corte de Contas, nos termos do inciso XVII do art. 1º da Lei 8.443/1992, registra-se que a consulta não preenche os requisitos de admissibilidade subjetivos constantes do art. 264 do Regimento Interno do TCU, haja vista que o Presidente do Conselho Nacional do Sesi não se encontra entre os legitimados previstos no rol do mencionado artigo.
3. Dessa forma, não havendo o atendimento dos requisitos de admissibilidade previstos para a matéria, a presente consulta não deve ser conhecida.
4. Não obstante, nos parágrafos a seguir, cabe tecer algumas considerações acerca do mérito da questão, em sentido meramente orientativo/pedagógico, procurando, por meio das ações de controle externo, melhorar a eficiência e a eficácia da gestão da administração pública.
5. A consulta do Presidente do Conselho Nacional do Sesi versa sobre dúvida existente quanto à possibilidade de concessão de empréstimos entre as entidades do Sistema S, em situações de excepcionalidade, como é o caso do enfrentamento à epidemia do COVID-19.
6. A situação financeira das entidades do Sistema S foi expressivamente afetada com a edição da Medida Provisória 932, de 31/3/2020, que estabeleceu o corte de 50% da contribuição compulsória das entidades do Sistema S, pelo período de 3 meses.
7. O Presidente do Sesi/CN aponta risco de que muitas das entidades do Sistema S não possuam condições de suportar esse corte, sem prejudicar - ou até mesmo paralisar - a prestação de seus serviços. Essa realidade seria especialmente grave para unidades do Sesi e Senai do Norte e Nordeste.
8. De acordo com os normativos de criação e regulação das atividades do Sesi e Senai, as entidades do Sistema Indústria (Sesi e Senai) , sejam nacionais ou regionais, possuem autonomia administrativa e financeira para tomar suas decisões e implementar as ações finalísticas a seu cargo. A partir de pesquisa normativa, não foi localizada a realização de empréstimos dentre as possíveis ações ou finalidades constantes do Decreto 57.375/1965, legislação que aprovou o regulamento do Sesi. Na mesma linha, o Regimento Interno do Sesi/CN não estabelece essa possibilidade dentre as atribuições do Conselho ou de seu Presidente.
9. Por outro lado, apesar de se tratar de entidades distintas, com CNPJ e finalidades diferentes, na prática o que se verifica é que Sesi e Senai costumam ter funcionamento integrado, com compartilhamento de atividades, estrutura e pessoal, situação constatada principalmente na área meio, mas que já alcança até mesmo a área de negócios em algumas unidades regionais. Com efeito, em processo de fiscalização que se encontra em andamento, o qual tem como objeto a avaliação da situação de rateios e compartilhamentos entre entidades do Sistema Indústria, constatou-se que quase todas as unidades do Sesi e Senai compartilham imóveis, estrutura e/ou pessoal, inclusive com suas federações patronais ou unidades do IEL.
10. As atividades do Sesi e Senai são complementares e têm como foco o atendimento a demandas do setor industrial, especialmente voltadas à capacitação e treinamento dos trabalhadores, inovação tecnológica, educação e saúde, dentre outras atividades.
11. A situação excepcional decorrente da pandemia e o consequente corte provisório de metade das receitas de contribuições parafiscais que sustentam as atividades do Sistema S apontam para a necessidade de alocar recursos de forma eficiente, de acordo com a essencialidade do serviço prestado. Nesse aspecto, parecem razoáveis as decisões que consideram como prioridades do setor industrial a manutenção de pesquisas do setor de tecnologia e inovação e a capacitação e treinamento de mão de obra para as indústrias, elementos fundamentais para manutenção de empregos e de condições para retomada das atividades industriais após a flexibilização das restrições de produção e circulação decorrentes da pandemia.
12. De todo modo, para respaldo jurídico e regulamentar na realização desses empréstimos (entre Sesi e Senai) , vislumbra-se como salutar a adoção de algumas medidas de cautela, dentre elas: (i) aprovação do ajuste pelo Conselho Nacional ou respectivo Conselho Regional do Sesi, conforme o caso; (ii) formalização por ato normativo e/ou contratual, que contenham todas as características do repasse ou empréstimo; (iii) elaboração de prestação de contas sobre a forma de aplicação dos recursos realocados; (iv) dar publicidade à operação e a todos os documentos relacionados no portal de transparência de cada unidade que se utilize desses empréstimos (tanto no site da unidade concedente do empréstimo, quanto da unidade tomadora dos recursos) .
13. Cabe ressaltar que é relativamente comum a operacionalização de repasses a federações patronais e unidades regionais do IEL para realização de atividades de mútuo interesse, por meio de convênios ou instrumentos equivalentes. No entanto, a possibilidade excepcional de proceder a empréstimos entre Sesi e Senai não deve se estender a outras entidades terceiras, como as confederações patronais, federações patronais ou representações do IEL. Portanto, permanecem vedados empréstimos, doações ou outras formas similares de repasses de recursos pelo Sesi ou Senai a suas respectivas confederações ou federações patronais, ou ainda à unidade do IEL respectiva, cabendo ser observado, em qualquer situação, o atendimento às finalidades precípuas das entidades do Sistema S.
14. Por fim, cumpre esclarecer que, tendo em vista a proposta de não conhecimento da presente consulta, as considerações precedentes não têm caráter normativo.
PROPOSTA DE ENCAMINHAMENTO
15. Ante o exposto, submetem-se os autos à consideração superior, propondo:
a)  não conhecer a presente documentação como consulta por não atender os requisitos de admissibilidade previstos no art. 264, caput, do Regimento Interno do TCU, sem prejuízo da medida constante na alínea 'b';
b)  encaminhar cópia da presente instrução ao Presidente do Conselho Nacional do Serviço Social da Indústria (Sesi/CN) , em sentido meramente orientativo/pedagógico, alertando-lhe que, ante o não conhecimento da consulta, tais esclarecimentos não têm caráter normativo;
c)  dar ciência da deliberação a ser proferida, bem assim do relatório e do voto que a fundamentarem, ao Presidente do Conselho Nacional do Serviço Social da Indústria (Sesi/CN) , nos termos do art. 265 do Regimento Interno do TCU;
d) arquivar o presente processo, com base no art. 169, V, do RI/TCU."
	É o relatório.

não há.

Não atuou.

CONSULTA. CONSELHO NACIONAL DO SERVIÇO SOCIAL DA INDÚSTRIA. EMPRÉSTIMOS MÚTUOS ENTRE ENTIDADES DO SISTEMA S DO MESMO SETOR PRODUTIVO E DA MESMA UNIDADE FEDERATIVA. CONSULENTE NÃO LEGITIMADO. NÃO CONHECIMENTO. ARQUIVAMENTO.

CONSULTA (CONS)

Secretaria de Controle Externo do Trabalho e Entidades Paraestatais - SecexTrabalho.

A presente consulta foi formulada pelo Presidente do Conselho Nacional do Serviço Social da Indústria (Sesi/CN) acerca da possibilidade de entidades integrantes do Sistema S do mesmo setor produtivo e da mesma unidade federativa concederem empréstimos mútuos, enquanto perdurarem os efeitos do corte no repasse das contribuições compulsórias, instituído com a edição da Medida Provisória 932, de 31/3/2020.
2.	De início, não conheço da consulta, uma vez que o consulente não se enquadra no rol de autoridades legitimadas para a propositura de questões que versem sobre dúvida na aplicação de dispositivos legais e regulamentares, nos termos dos arts. 264 e 265 do RI/TCU. 
3.	A consulta, inicialmente, não veio acompanhada de parecer jurídico da entidade consulente (art. 264, § 1º, do RI/TCU) , entretanto, quando o processo se encontrava em análise por minha assessoria, foi juntado aos autos o parecer elaborado pela Consultoria Jurídica do Conselho Nacional do Sesi (peça 7) .
4.	A despeito disso, algumas considerações feitas pela unidade técnica, em sentido orientativo/pedagógico, acerca do mérito da questão suscitada merecem ser abordadas. 
II
5.	No intuito de contextualizar a questão, o Ofício SESI-CN/SUPEX 0704/2020 (peça 2) firmado pelo Presidente do Sesi/CN apresenta as seguintes considerações:
"O enfrentamento à epidemia do COVID-19 vem exigindo das instituições públicas e privadas a conjugação de esforços para garantir e proteger a saúde de seus colaboradores, clientes, fornecedores, parceiros e cidadãos de forma geral. Paralelamente, precisam lidar com o desafio de assegurar a sobrevivência da própria instituição, mitigando os reflexos diretos e indiretos na economia. Todo esse cenário vem provocando respostas efetivas do Governo, dentre as quais, a MP 932, de 31 de março de 2020, que efetivou o corte de 50% da contribuição compulsória das entidades do Sistema S, pelo período de 3 meses. 
A despeito da importância da adoção de medidas voltadas a salvaguardar a economia, é inegável que o corte linear dos recursos destas entidades, sem considerar as distintas realidades de operacionalização (prestação de serviços) - e até mesmo de caixa - pode gerar um impacto desastroso nos diversos setores produtivos (indústria, comércio, transporte, etc.) . Instituídas para atuarem em cooperação com o Poder Público, estas entidades realizam atividades de interesse público, essenciais para o desenvolvimento do Estado e do País, que contemplam ações de educação, saúde, inovação e tecnologia, lazer e desenvolvimento sustentável de empresas, dentre outras. 
Muitas destas entidades, se não a maioria, não possuem condições de suportar o corte sem prejudicar - até mesmo paralisar - a prestação de seus serviços, mesmo se considerando que a medida não ultrapassará o período de 3 meses. Ao SENAI, por força legal, é atribuído muito mais encargos do que ao SESI, isso porque possui uma meta de gratuidade muito maior do que o SESI, bem como apresenta uma obrigatoriedade de investimentos em maquinários e tecnologia para qualificação profissional muito mais significativa do que aquela entidade. No caso do SENAI, por exemplo, esse corte provavelmente trará prejuízos irrecuperáveis, sendo certo afirmar que muitas destas entidades não detêm caixa suficiente para se manter com apenas 50% dos recursos advindos da contribuição compulsória. E a situação se agrava ao levarmos em consideração a realidade do SENAI e do SESI das regiões do Norte e Nordeste. É de conhecimento manifesto que estas entidades serão as mais afetadas, ameaçando-se sua sobrevivência."
6.	Não obstante a menção da situação conjuntural que levou o Conselho Nacional do Serviço Social da Indústria a trazer a questão a este Tribunal, observo que a jurisprudência desta Casa acena no sentido de que o consulente está autorizado a mencionar o caso concreto que o levou a formular a consulta, desde que submeta, em tese, a dúvida suscitada na aplicação de dispositivos legais e regulamentares concernentes à matéria de sua competência, conforme disposto no art. 1º, inciso XVII, da Lei 8.443/1992 (Acórdãos 935/2004, 1.634/2016 e 2.184/2017, todos do Plenário) .
7.	No cenário atual de forte restrição orçamentária no setor público, agravado pela pandemia ocasionada pelo Covid-2019 e decretada pela Organização Mundial de Saúde - OMS, foi encaminhada pela Presidência da República ao Congresso Nacional a MP 932/2020, que reduz, até o fim do mês de junho deste ano, as alíquotas de contribuição aos Serviços Sociais Autônomos em 50%.
8.	Consoante o Memorando ME 92/2020 encaminhado em anexo à precitada MP pelo Ministério da Economia, espera-se que a medida reduza, nos três meses de vigor, por volta de R$ 2,6 bilhões as despesas parafiscais das empresas brasileiras. O objetivo dessa redução visa à manutenção do fluxo de caixa e à preservação dos empregos nos setores beneficiados, devido ao decréscimo da atividade econômica nacional provocada pela crise originária da disseminação do Covid-19.
9.	No aludido documento, cita-se ainda decisão desta Corte de Contas (Acórdão 129/2019-TCU-Plenário, relator Min. Benjamin Zymler) , na qual consta, o montante arrecadado, em 2017, pelos entes do Sistema S de aproximados R$ 21,6 bilhões, valor considerado expressivo pelo Ministro da pasta. Nesse cenário, o Ministro da Economia entendeu que as instituições do Sistema S ostentam reservas consideráveis em suas demonstrações financeiras, o que o levou à conclusão de que a redução temporária de receitas de contribuições não prejudicaria a prestação dos serviços à sociedade brasileira. 
10.	Cabe destacar que o texto da Medida Provisória foi aprovado pela Câmara dos Deputados em 16/06/2020, entretanto, o período da redução das alíquotas destinadas ao Sistema S foi alterado, não sendo mais de três meses, e sim de dois meses, valendo para abril e maio desse ano. As contribuições, a partir de junho, voltam ao percentual normal. O texto agora vai ao Senado para aprovação.
11.	Feita a contextualização do tema, que de um lado tem a crise econômica ocasionada pela pandemia de Covid-2019, e de outro, a consequente suspensão da obrigatoriedade de pagamento de percentual da contribuição compulsória, o que, na visão do consulente, impacta na continuidade e sustentabilidade da operação dos serviços autônomos, passa-se a discorrer sobre a questão levantada.
III
12.	A fim de compreender a regulamentação das entidades envolvidas, qual seja, Sesi e Senai, no que tange à possibilidade de realização de empréstimos mútuos na situação excepcional em razão da pandemia de Covid-19, analisam-se os normativos que guardam relação com o tema. 
13.	Conforme se extrai do Decreto 57.375/1965, que aprova o Regulamento do Sesi, do   Decreto 6.637/2008, que altera e acresce dispositivos ao Regulamento do Sesi, e do Decreto 494/1962, que aprova o Regimento do Senai, não há previsão regulamentar para a realização de empréstimos mútuos, ainda que temporariamente, entre entidades do Sistema S.
14.	Em linhas gerais, o que existe, na realidade, é a diretriz de manutenção de relações permanentes com a Confederação Nacional da Indústria - CNI, no âmbito nacional, com as federações de indústrias, no âmbito regional e com o Senai, no caso do Sesi, por meio de convênio ou ajuste entre as entidades interessadas (arts. 14 e 15 do Decreto 57.375/1965 e arts. 59 e 60 do Decreto 494/1962) .
15.	Assim, de acordo com os normativos citados, os serviços sociais autônomos podem realizar convênios ou instrumentos similares com outras entidades do Sistema S ou privadas, desde que, evidentemente, presentes as características próprias desses institutos.
16.	No parecer jurídico, explica-se que, na prática, o funcionamento do Sistema Indústria tem as características de corporativização e sistematização, de forma que há uma integração sinérgica entre Sesi e Senai. Essa corporativização é reconhecida pela Justiça Trabalhista, a qual entende tais entidades como pertencentes de um mesmo grupo econômico.
17.	Cita-se ainda, sem intentar a analogia perfeita, a possibilidade de concessão de empréstimos entre as entidades do Sistema Indústria ao Apoio Financeiro aos Estados, Distrito Federal e Municípios (AFE/AFM) , concedido pela União, como forma de "socorro esporádico", a exemplo da Lei 12.306/2010, que dispõe sobre a prestação de apoio financeiro pela União aos Estados e ao Distrito Federal e institui o Programa Especial de Fortalecimento do Ensino Médio, para o exercício de 2010.
18.	Fez bem em apontar, a consultoria jurídica, as diferenças entre o exemplo de apoio financeiro citado com o discutido nestes autos, como: não se tratar do sistema federativo de descentralização política, administrativa e fiscal; nem de previsão de empréstimo ou mesmo de uma transferência voluntária. Explica-se que o objetivo dessa analogia seria evidenciar que, diante de dificuldades financeiras emergenciais, foi instituída a possibilidade de socorro entre entes federados, com vistas a se manter a harmonia e a sobrevivência do sistema federativo, que é justamente o que se busca com a concessão de empréstimos entre Sesi e Senai.
19.	Diante desses argumentos, opina-se, no parecer, pela regularidade da proposta de concessão de empréstimos mútuos entre as entidades do mesmo setor produtivo e do mesmo Estado, propondo que seja celebrado empréstimo mediante as seguintes condições:
"2.9. Em termos operacionais, a proposta é de que seja celebrado, entre os interessados, um contrato de mútuo, no qual devem ser especificadas todas as condições pactuadas, dentre as quais se propõe: a) pagamento em até 24 meses, com correção monetária; b) correção de valor pela taxa Selic; c) previsão de eventual período de carência para início do pagamento, desde que resguardada aplicação cumulativa da taxa Selic; e d) previsão de multa em caso de não pagamento dentro das condições estabelecidas contratualmente."
20.	Observo que os regulamentos em ambos os serviços quedam-se omissos para a situação ora em análise, conforme o exposto nos parágrafos 13 a 15 retro, ou seja, não há previsão legal para a realização de empréstimos mútuos entre entidades do Sistema S. No regulamento do Sesi e Senai, a resolução de casos omissos está justamente dentre as competências do Conselho Nacional de ambos os Serviços (alínea u, art. 24, do Decreto 57.375/1965 e alínea z, art. 19, do Decreto 494/1942) . 
21.	Desse modo, a resolução da dúvida suscitada cabe aos respectivos Conselhos Nacionais das entidades, no sentido de estabelecer o direcionamento procedimental e regulamentar para a realização de empréstimos mútuos e temporários, caso entendam cabíveis, conforme suas atribuições de aprovar as diretrizes gerais do serviço (alínea a do art. 24 do Decreto 57.375/1965 e alínea a do art. 19 do Decreto 494/1942) .
22.	É importante rememorar as atribuições do Conselho Regional de autorizar convênios e acordos com a respectiva federação, e do Diretor do Departamento Nacional do Sesi de assinar acordos e convênios com o Senai (alínea o do art. 33 e alínea o do, art. 39 do Decreto 57.375/1965) , de modo que os possíveis contratos de empréstimo a serem firmados poderiam, no mínimo, seguir, no que couber, as diretrizes normativas já preestabelecidas e aplicadas no âmbito dos convênios firmados entre Sesi e Senai.
23.	 Importa destacar que não se enquadra no papel institucional desta Corte de Contas, especialmente em sede de consulta, avaliar pormenores e detalhes procedimentais do modus operandi de cada unidade jurisdicionada, de modo que não é cabível tecer maiores comentários acerca dos termos operacionais para uma possível celebração de contrato de mútuo entre entidades do Sistema S explicitados no parecer jurídico e relacionados no parágrafo 19 retro.
24.	Ressalte-se a pertinente ponderação trazida pela unidade técnica instrutiva, detalhada no relatório precedente, no sentido de que, para a realização de possíveis empréstimos entre as entidades do Sistema S, deve-se adotar medidas de cautela, como: aprovação do ajuste pelo Conselho Nacional ou respectivo Conselho Regional do Sesi, conforme o caso; formalização por ato normativo e/ou contratual, que contenham todas as características do repasse ou empréstimo; elaboração de prestação de contas sobre a forma de aplicação dos recursos realocados; publicidade à operação e a todos os documentos relacionados no portal de transparência de cada unidade que se utilize desses empréstimos, no site de ambas as partes.
25.	A unidade especializada pondera ainda que, a despeito de ser relativamente comum a operacionalização de repasses a federações patronais e unidades regionais do Instituto Euvaldo Lodi - IEL para realização de atividades de interesse comum, por meio de convênios ou instrumentos equivalentes, a possibilidade excepcional de proceder a empréstimos entre Sesi e Senai não deve se estender a outras entidades terceiras, como as confederações patronais, federações patronais ou representações do IEL. 
26.	Nessa toada, as entidades recebedoras desses empréstimos idealmente teriam de aplicá-los em conformidade com seus objetivos institucionais, bem como demonstrar a adequada utilização desses recursos preferencialmente nas suas atividades finalísticas. Esse posicionamento se coaduna com a legislação correlata, de que "nenhum recurso do SESI, quer na administração nacional, será aplicado, seja qual for o título, se não em prol das finalidades da instituição, de seus beneficiários, ou de seus servidores." (art. 54, caput, Decreto 57.375/65) .
27. 	Os administradores dessas entidades devem respeitar o seu regulamento próprio, a jurisprudência e os normativos pertinentes desta Corte, bem como os princípios gerais que norteiam a aplicação de recursos públicos, em consonância com os normativos de contabilidade aplicáveis ao setor público, com base na NBC TSP - Estrutura Conceitual, ou outra norma do Conselho Federal de Contabilidade que vier a sucedê-la, sempre tendo em vista os objetivos sociais da entidade.
28.	Essas medidas de cautela, repisa-se, mínimas, para a celebração de um possível empréstimo são requeridas a fim de evitar liberalidade na sua concessão sem aderência regimental e aos propósitos de existir dessas entidades, que não podem fazer as vezes de instituições financeiras. 
29.	Ao celebrarem convênios, os serviços autônomos devem ter interesse mútuo, ou seja, deve haver a união de esforços visando ao interesse recíproco entre os envolvidos, devendo guardar pertinência com os propósitos para os quais cada entidade foi criada. Considerando a hipótese de que eventuais empréstimos seriam custeados com recursos oriundos da contribuição compulsória, dada a contextualização consignada no Memo ME 92/2020 anexo à MP 932/2020, a destinação desses recursos públicos não poderia, em tese, ter aplicação dissonante dos objetivos finalísticos da entidade tomadora do empréstimo.  Assim, no que couber, essas mesmas diretrizes e procedimentos de controle já expostos poderiam servir de base, caso o Sesi entenda cabível a concessão desses empréstimos mútuos.
30.	Por fim, cabe rememorar ainda que, a despeito da falta de previsão legal para a realização de empréstimos, há a possibilidade já sedimentada de essas entidades celebrarem convênios a fim de executar suas funções institucionais e sociais a contento. 
	Com essas considerações, manifesto-me por que este Plenário aprove o acórdão que ora submeto à apreciação.
TCU, Sala das Sessões, em 24 de junho de 2020.
MARCOS BEMQUERER COSTA
Relator